---
title: "EP3"
author: "Księżyc Krzysztof,Nagły Maciej, Kuciński Karol"
date: "2024-11-27"
output: html_document
---
```{r warning=FALSE, include=FALSE}
library(MASS)
library(readxl)
library(tidyverse)
library(strucchange)
dane <- read_excel("/Users/kksiezyc/Desktop/ekonometria /dane.xlsx")
dane$`metr`<-as.numeric(dane$`metr`)
dane<- as.data.frame(dane)
dane$nazwa <- factor(dane$nazwa)
```
Projekt regresji wielorakiej.


W niniejszym projekcie celem jest skonstruowanie modelu regresji wielorakiej, który pozwoli na zbadanie czynników wpływających na cenę za metr kwadratowy nieruchomości w poszczególnych powiatach Polski.

Zmienna objaśniana użyta w projekcie to cena za metr kwadratowy nieruchomości czyli średnia cena nieruchomości w złotówkach za m². Zdecydowaliśmy się na nią, bo odzwierciedla ona warunki rynkowe oraz poziom atrakcyjności nieruchomości w każdym powiecie.

Zmienne objaśniające które wzieliśmy do analizy to:

1.	Wynagrodzenie brutto średnie miesięczne - średnia wysokość wynagrodzenia brutto w danym powiecie. 
Wyższe wynagrodzenie często wiąże się z większym popytem na nieruchomości, co może wpływać na wyższe ceny.

2.	Liczba oddanych mieszkań w roku - liczba nowych nieruchomości oddanych do użytku w danym powiecie. 
Ta zmienna może mieć zarówno dodatni, jak i ujemny wpływ na cenę nieruchomości.

3.	Tereny zielone - powierzchnia terenów zielonych w hektarach. 
Atrakcyjność powiatów z dużą ilością terenów zielonych może przyciągać mieszkańców, co podnosi wartość nieruchomości.

4.	Liczba działających przedszkoli- Liczba przedszkoli w powiecie jako wskaźnik dostępności infrastruktury edukacyjnej. 
Jest to istotne dla rodzin z dziećmi, co może wpływać na ceny nieruchomości.

5.	Liczba zawartych małżeństw w roku -Liczba małżeństw w powiecie jako wskaźnik demograficzny. 
Większa liczba małżeństw może wskazywać na większe zapotrzebowanie na mieszkania.

Cel projektu

Głównym celem projektu jest analiza wpływu wymienionych zmiennych objaśniających na ceny nieruchomości w powiatach Polski. Określenie, które czynniki mają istotny statystycznie wpływ na ceny nieruchomości, zbadanie czy istnieją istotne różnice przestrzenne w analizowanych zależnościach oraz interpretacji wyników modelu.

Na początek zobrazowanie danych dla powiatów:
```{r}
head(dane)
```
Zobaczmy macierz korelacji dla poszczególnej zmiennej (nie jest to obowiązkowe, natomiast może zobrazować ich zmienność).
Pierwotny model regresji obejmuje wszystkie zmienne objaśniające:


Metr = wynagrodzenie+ oddane+ przedszkola+ małżeństwa+ tereny

```{r}
cor_matrix <- cor(dane[, 2:ncol(dane)])
print(cor_matrix)

model<-lm(metr~wynagrodzenie+oddane+przedszkola+malzenstwa+tereny, data=dane)
summary(model)

```
	
Wyniki korelacji:
Zmienne oddane, przedszkola, malzenstwa, i tereny są ze sobą silnie skorelowane (wartości powyżej 0.8).
wynagrodzenie jest umiarkowanie skorelowane z metr (0.37) oraz innymi zmiennymi (korelacje w przedziale 0.39–0.43).
Oddane i metr mają stosunkowo wysoką korelację (0.52), co sugeruje, że ta zmienna może być istotna w modelu.

Wyniki modelu:

R-squared- 0.3086, co oznacza, że około 30.86% zmienności zmiennej zależnej jest wyjaśniane przez zmienne objaśniające.
Adjusted R²: 0.2994- wskazuje na umiarkowane dopasowanie modelu.
F-statistic: 33.39, a wartość p-value jest bardzo niska - model jako całość jest istotny statystycznie.

Współczynniki regresji i ich istotność:

	wynagrodzenie (0.42596, p < 0.001): Istotny wpływ na zmienną zależną.
	oddane (0.76650, p < 0.001): Również istotny wpływ. 
	przedszkola (5.81920, p = 0.273): Brak istotności statystycznej (p > 0.05). Ta zmienna może zostać usunięta w procesie redukcji.
	malzenstwa (-1.06960, p = 0.084): Sugeruje wpływ bliski istotności (p < 0.1).
	tereny (0.04497, p = 0.933): Zmienna jest całkowicie nieistotna (p > 0.9). Zostanie usunięta w procesie redukcji.


W oparciu o wyniki testów istotności i analizy dopasowania modelu, zmienne takie jak przedszkola i tereny mogą zostać usunięte, aby poprawić interpretację modelu.

RSE (Standardowy Błąd Reszt) dostarcza miary błędu przewidywania. Im niższa wartość RSE, tym bardziej dokładny model (dla dostępnych danych).
Stopę błędu można oszacować, dzieląc wartość RSE przez średnią wartość zmiennej zależnej (wyniku).
```{r}

##sigma RSE
RSE <- sigma(model)/mean(dane$metr)
RSE
chow_test <- sctest(model, type = "Chow", point = 16) 
chow_test

```
Teraz sprawdzamy RSE.
Wyszedł model niestabilny - p.value pokazuje wartość mniejszą niż 5 %. 
W związku z tym można zastanawiać się czy przypadkiem nie trzeba zmodyfikować modelu.
```{r}
confint(model)
```
Przedziały ufności do współczynników regresji.
Wynika stąd, że zmienne przedszkola, malzenstwa i tereny mogą nie być istotne statystycznie, ponieważ ich przedziały ufności zawierają 0, czyli ich wpływ na zmienną zależną może być losowy.

Teraz zostanie przeprowadzenie redukcji zmiennych w oparciu o metodę stepwise regression (AIC), aby zoptymalizować model oraz sprawdzenie stabilności parametrów modelu oraz dalsza analiza wpływu istotnych zmiennych.
Będzie trzeba zastosować redukcje zmiennej objaśniającej. Ta metoda może być rozwiązana na kilka sposobów.
Zrobimy to kryterium informacyjnym: Metoda krokowa wsteczna AIC
```{r}
stepAIC(model)
```

Model uwzględnia wszystkie zmienne objaśniające.
Metoda wsteczna analizuje, jak usunięcie każdej zmiennej wpłynie na AIC. Decyzja o usunięciu zmiennej jest podejmowana na podstawie tego, która zmienna powoduje największy spadek AIC.

1: Usunięcie zmiennej tereny
Analizując wpływ usunięcia każdej zmiennej:
Usunięcie tereny powoduje spadek AIC z 5454.55 do 5452.6.

Zmienna tereny zostaje usunięta.

Nowy model już jest bez zmiennej tereny.


2: Usunięcie zmiennej przedszkola

W kolejnym kroku analizuje się wpływ usunięcia pozostałych zmiennych:
Usunięcie przedszkola powoduje spadek AIC do 5451.8.

Zmienna przedszkola zostaje usunięta.

3: Analiza końcowa

Po usunięciu zmiennych tereny i przedszkola metoda wsteczna sprawdza, czy dalsze usunięcia zmiennych poprawią wartość AIC:
Wszystkie AIC w zmiennych wzrastają.

Żadna z pozostałych zmiennych nie zostaje usunięta. Proces redukcji kończy się.

Teraz sprawdzimy metode Stepowa wsteczną klasyczna
```{r}
dane_wsteczna <- step(model,direction="backward")
```
Metoda klasyczna w tym przypadku pokazała takie same kroki, jak w przypadu metody AIC, także obie uwzględniam do redukcji zmiennych.

Teraz sprawdzmy stabilnośc nowego modelu:
```{r}
model_koncowy <- lm(metr~wynagrodzenie+oddane+malzenstwa, data=dane)
chow_test <- sctest(model_koncowy, type = "Chow", point = 16) 
chow_test
```
P-value= 0.25 pokazuje, że model jest stabilny.

Przed nami model końcowy:

Model: Mter= wynagrodzenie + oddane + małżeństwa 
```{r}
model_koncowy <- lm(metr~wynagrodzenie+oddane+malzenstwa, data=dane)
summary(model_koncowy)
```
Interpretacja współczynników w modelu regresji

Wyraz wolny: 2092.37- przewidywana wartość zmiennej zależnej (ceny za metr kwadratowy) przy założeniu, że wszystkie zmienne objaśniające (wynagrodzenie, oddane, malzenstwa) są równe 0.

 wynagrodzenie: 0.4328- Wzrost średniego wynagrodzenia brutto miesięcznego o 1 zł wiąże się z przeciętnym wzrostem ceny za metr kwadratowy nieruchomości o 0.43 zł, przy założeniu, że inne zmienne pozostają stałe.

oddane: 0.7922- Wzrost liczby oddanych mieszkań o 1 (np. oddanie jednego dodatkowego mieszkania) wiąże się z przeciętnym wzrostem ceny za metr kwadratowy nieruchomości o 0.79 zł, przy założeniu, że inne zmienne pozostają stałe.

malzenstwa: -0.5754- Wzrost liczby zawartych małżeństw o 1 wiąże się z przeciętnym spadkiem ceny za metr kwadratowy nieruchomości o 0.58 zł, przy założeniu, że inne zmienne pozostają stałe.
Może to sugerować, że większa liczba małżeństw w danym powiecie niekoniecznie prowadzi do wzrostu cen nieruchomości. 

Największy wpływ na ceny nieruchomości ma liczba oddanych mieszkan- jest to zrozumiałe, ponieważ liczba nowych mieszkań jest bezpośrednio związana z dynamiką rynku nieruchomości.
Wynagrodzenie (wynagrodzenie) także znacząco wpływa na ceny- Im wyższe zarobki - może większy popytu na mieszkania i wyższych cen.
Liczba zawartych małżeństw (malzenstwa) ma ujemny wpływ, warta rozważenie istotnośći.


Statystyki dopasowania modelu

Model wyjaśnia 30.64% zmienności zmiennej zależnej (metr) w danych-	To umiarkowany poziom dopasowania, co sugeruje, że są inne czynniki, które mogą wpływać na ceny nieruchomości.
	Adjusted R-squared: 0.30 -skorygowana o liczbę zmiennych w modelu również wynosi około 30%, co potwierdza stabilność dopasowania modelu.
	F-statistic: 55.36 - Model jako całość jest istotny statystycznie, co oznacza, że przynajmniej jedna ze zmiennych objaśniających znacząco wpływa na zmienną zależną (metr).

Podsumowanie:

Ostateczny model regresji wielorakiej opisuje zależność ceny za metr kwadratowy nieruchomości (metr) od trzech zmiennych objaśniających: średniego wynagrodzenia brutto miesięcznego, liczby oddanych mieszkań w roku oraz liczby zawartych małżeństw w powiecie w roku. 
Zmienne istotne statystycznie to wynagrodzenie: Im wyższe średnie wynagrodzenie, tym wyższe ceny za metr kwadratowy nieruchomości.
Również jest zależność- Im więcej oddanych mieszkań, tym wyższe ceny za metr kwadratowy nieruchomości.
Liczba zawartych małżeństw nie ma istotnego wpływu na ceny nieruchomości, chociaż może być brana pod uwagę jako potencjalny czynnik w dalszych analizach.
Myśle, że w przypadku przestrzennej analizy gdzie rozważy uwzględnienie dodatkowych zmiennych w modelu, takich jak lokalizacja (np. bliskość dużych miast). W przyszłych analizach trzeba zastosować techniki ekonometrii przestrzennej, gdzie uwzględnimy wpływy sąsiednich powiatów na ceny nieruchomości.

