---
title: "Untitled"
author: "Maciej Nagy, Karol Kuciski, Mateusz Mulka"
date: "2024-10-30"
output: html_document
---
Wojew贸dztwa

Dane:
```{r}
#install.packages("readxl")
#install.packages("sf")
#install.packages("spdep")
library(sp)
library(spdep)
library(readxl)
library(tidyverse)
library("sf")
dane <- read_excel("C:/Users/mnexp/Desktop/Studia II stopien/EkonometriaPrzestrzenna/Powiaty_polska.xlsx")
mapka <- st_read("C:/Users/mnexp/Desktop/Studia II stopien/EkonometriaPrzestrzenna/powiaty.shp")
test.sf <- mapka %>%
  left_join(dane) %>%
  st_as_sf(crs = 4326)
```

Mapka

```{r}
# Definiowanie przedzia贸w
library(BAMMtools)
getJenksBreaks(dane$og贸em, 6)

test.sf$og贸em_cat <- cut(test.sf$og贸em, 
                          breaks = c(15633, 9119, 6657, 5179, 4057, 2389), 
                          labels = c("4057 - 2389", "5179 - 4058", "6657 - 5180", "9119 - 6658", "15633 - 9120"))

test.sf %>% 
  ggplot() +
  geom_sf(aes(fill = og贸em_cat)) +
  scale_fill_manual(values = c("lightblue", "skyblue", "steelblue", "darkblue", "navy")) + # Ustawianie kolor贸w dla przedzia贸w
  theme_bw() +
  labs(fill = "rednia cena za metr^2")
```

Maierz sasiedztwa
```{r}
mapka_spatial <- as_Spatial(test.sf)
sasiad1 <- poly2nb(mapka_spatial)
macierz_sasiedztwa <- nb2mat(sasiad1, style = "B", zero.policy = TRUE)
macierz_sasiedztwa_listw <- nb2listw(sasiad1, style = "B", zero.policy = TRUE)

```
macierz  sasiedztwa 4 rzedu
```{r}
# Stworzenie listy ssiedztwa rzdu 1
sasiedzi <- poly2nb(test.sf)

# Liczba ssiad贸w
n <- length(sasiedzi)

# Stworzenie macierzy odlegoci
macierz_odleglosci <- matrix(Inf, n, n)
macierz_odleglosci[nb2mat(sasiedzi, style = "B", zero.policy = TRUE) == 1] <- 1

# Ustawienie macierzy symetrycznej
macierz_odleglosci <- pmin(macierz_odleglosci, t(macierz_odleglosci))
diag(macierz_odleglosci) <- 0

# Inicjalizacja odkrytych ssiad贸w
odkryci_sasiedzi <- macierz_odleglosci == 1

# Iteracja dla kolejnych rzd贸w ssiedztwa
for (rzad in 2:(n - 1)) {
  nowi_sasiedzi <- odkryci_sasiedzi %*% (macierz_odleglosci == 1) > 0
  
  # Aktualizujemy odlegoci dla nowych ssiad贸w
  nowi_sasiedzi[macierz_odleglosci < Inf] <- FALSE  # Pomijamy ju偶 znalezione odlegoci
  macierz_odleglosci[nowi_sasiedzi] <- rzad
  
  # Przerwij, jeli nie ma nowych ssiad贸w
  if (!any(nowi_sasiedzi)) {
    break
  }
  
  # Aktualizuj macierz odkrytych ssiad贸w
  odkryci_sasiedzi <- odkryci_sasiedzi | nowi_sasiedzi
}

# Ustawienie wartoci Inf na 0
macierz_odleglosci[is.infinite(macierz_odleglosci)] <- 0
macierz_odleglosci[macierz_odleglosci > 5] <- 0

# Tworzenie listy ssiedztwa na podstawie macierzy odlegoci
macierz_wag <- ifelse(macierz_odleglosci > 0, 1 / macierz_odleglosci, 0)
macierz_odleglosci_sasiad4_listw <- mat2listw(macierz_wag, style = "B", zero.policy = TRUE)
```

macierz sasiedztwa oparta na centroidach

```{r}
# Obliczanie centroid贸w dla ka偶dego wojew贸dztwa
centroidy <- st_centroid(test.sf)

# Obliczanie odlegoci midzy centroidami (domylnie w metrach)
macierz_odleglosci <- st_distance(centroidy)

# Przeksztacenie wyniku na kilometry
macierz_odleglosci_km <- as.numeric(macierz_odleglosci) / 1000
macierz_odleglosci_km <- matrix(macierz_odleglosci_km, nrow = nrow(test.sf), ncol = nrow(test.sf))

# Zaokrglenie odlegoci do 2 miejsc po przecinku
macierz_odleglosci_zaokraglone <- round(macierz_odleglosci_km, 2)

# Tworzenie listy ssiedztwa na podstawie odlegoci
# Ustal pr贸g odlegoci, poni偶ej kt贸rego uznajemy jednostki za ssiadujce
prog_odleglosci <- 50 # Mo偶esz ustawi inny pr贸g w kilometrach

# Tworzenie macierzy wag na podstawie odlegoci
macierz_wag <- ifelse(macierz_odleglosci_km > prog_odleglosci, 1 / macierz_odleglosci_km, 0)

# Zmiana macierzy wag na list ssiedztwa
macierz_centroid_listw <- mat2listw(macierz_wag, style = "B", zero.policy = TRUE)
```


### statystyki

Statystyka  Gearyego Dla r贸偶nych macierzy wag:

macier sasiedztwa rzedu 1

```{r}
library(spdep)

variable <- test.sf$og贸em

geary_c <- geary.test(variable, listw = macierz_sasiedztwa_listw, zero.policy = TRUE)

G <- geary_c$estimate["Geary C statistic"]
E_G <- geary_c$estimate["Expectation"]
Var_G <- geary_c$estimate["Variance"]

if (Var_G > 0) {
  Z_calculated <- (G - E_G) / sqrt(Var_G)
} else {
  Z_calculated <- NA
  warning("Wariancja Var[C] jest ujemna lub zero, nie mo偶na obliczy statystyki Z.")
}


set.seed(123)
n_permutations <- 10000
G_permutations <- numeric(n_permutations)

geary_c_statistic <- geary.test(variable, listw = macierz_sasiedztwa_listw, zero.policy = TRUE)$estimate["Geary C statistic"]

for (i in 1:n_permutations) {
  variable_permuted <- sample(variable)
  permuted_getis <- geary.test(variable_permuted, listw = macierz_sasiedztwa_listw, zero.policy = TRUE)
  G_permutations[i] <- permuted_getis$estimate["Geary C statistic"]
}

p_value <- (sum(G_permutations >= geary_c_statistic) + 1) / (n_permutations + 1)


hist(G_permutations, main = "Rozkad permutacji statystyki Global C Gearyego", 
     xlab = "Statystyka C Gearyego z permutacji", 
     breaks = 30, col = "lightblue")
abline(v = geary_c_statistic, col = "red", lwd = 2)


print(paste("Statystyka Global C:", G))
print(paste("Warto oczekiwana E[C]:", E_G))
print(paste("Wariancja Var[C]:", Var_G))
print(paste("Statystyka Z (obliczona rcznie):", Z_calculated))
print(paste("Statystyka Z (z geary.test):", geary_c$statistic))
print(paste("p-value dla testu permutacyjnego:", p_value))

```
Macierz sasiedztwa rzedu 4

```{r}

library(spdep)

variable <- test.sf$og贸em

geary_c <- geary.test(variable, listw = macierz_odleglosci_sasiad4_listw, zero.policy = TRUE)

G <- geary_c$estimate["Geary C statistic"]
E_G <- geary_c$estimate["Expectation"]
Var_G <- geary_c$estimate["Variance"]

if (Var_G > 0) {
  Z_calculated <- (G - E_G) / sqrt(Var_G)
} else {
  Z_calculated <- NA
  warning("Wariancja Var[C] jest ujemna lub zero, nie mo偶na obliczy statystyki Z.")
}


set.seed(123)
n_permutations <- 10000
G_permutations <- numeric(n_permutations)

geary_c_statistic <- geary.test(variable, listw = macierz_odleglosci_sasiad4_listw, zero.policy = TRUE)$estimate["Geary C statistic"]

for (i in 1:n_permutations) {
  variable_permuted <- sample(variable)
  permuted_getis <- geary.test(variable_permuted, listw = macierz_odleglosci_sasiad4_listw, zero.policy = TRUE)
  G_permutations[i] <- permuted_getis$estimate["Geary C statistic"]
}

p_value <- (sum(G_permutations >= geary_c_statistic) + 1) / (n_permutations + 1)


hist(G_permutations, main = "Rozkad permutacji statystyki Global C Gearyego", 
     xlab = "Statystyka C Gearyego z permutacji", 
     breaks = 30, col = "lightblue")
abline(v = geary_c_statistic, col = "red", lwd = 2)


print(paste("Statystyka Global C:", G))
print(paste("Warto oczekiwana E[C]:", E_G))
print(paste("Wariancja Var[C]:", Var_G))
print(paste("Statystyka Z (obliczona rcznie):", Z_calculated))
print(paste("Statystyka Z (z geary.test):", geary_c$statistic))
print(paste("p-value dla testu permutacyjnego:", p_value))

```
Macierz sasiedztwa oparta na cetroidach

```{r}
library(spdep)

variable <- test.sf$og贸em

geary_c <- geary.test(variable, listw = macierz_centroid_listw, zero.policy = TRUE)

G <- geary_c$estimate["Geary C statistic"]
E_G <- geary_c$estimate["Expectation"]
Var_G <- geary_c$estimate["Variance"]

if (Var_G > 0) {
  Z_calculated <- (G - E_G) / sqrt(Var_G)
} else {
  Z_calculated <- NA
  warning("Wariancja Var[C] jest ujemna lub zero, nie mo偶na obliczy statystyki Z.")
}


set.seed(123)
n_permutations <- 10000
G_permutations <- numeric(n_permutations)

geary_c_statistic <- geary.test(variable, listw = macierz_centroid_listw, zero.policy = TRUE)$estimate["Geary C statistic"]

for (i in 1:n_permutations) {
  variable_permuted <- sample(variable)
  permuted_getis <- geary.test(variable_permuted, listw = macierz_centroid_listw, zero.policy = TRUE)
  G_permutations[i] <- permuted_getis$estimate["Geary C statistic"]
}

p_value <- (sum(G_permutations >= geary_c_statistic) + 1) / (n_permutations + 1)


hist(G_permutations, main = "Rozkad permutacji statystyki Global C Gearyego", 
     xlab = "Statystyka C Gearyego z permutacji", 
     breaks = 30, col = "lightblue")
abline(v = geary_c_statistic, col = "red", lwd = 2)


print(paste("Statystyka Global C:", G))
print(paste("Warto oczekiwana E[C]:", E_G))
print(paste("Wariancja Var[C]:", Var_G))
print(paste("Statystyka Z (obliczona rcznie):", Z_calculated))
print(paste("Statystyka Z (z geary.test):", geary_c$statistic))
print(paste("p-value dla testu permutacyjnego:", p_value))

```

# Obliczenie Statystyki  Getisa i Orda

## Macierz ssiedztwa rzdu 1

### Statystyka Global G, Test permutacyjny, Test Z

```{r}
library(spdep)

variable <- test.sf$og贸em

getis_g <- globalG.test(variable, listw = macierz_sasiedztwa_listw, zero.policy = TRUE)

G <- getis_g$estimate["Global G statistic"]
E_G <- getis_g$estimate["Expectation"]
Var_G <- getis_g$estimate["Variance"]

if (Var_G > 0) {
  Z_calculated <- (G - E_G) / sqrt(Var_G)
} else {
  Z_calculated <- NA
  warning("Wariancja Var[G] jest ujemna lub zero, nie mo偶na obliczy statystyki Z.")
}


set.seed(123)
n_permutations <- 10000
G_permutations <- numeric(n_permutations)

getis_g_statistic <- globalG.test(variable, listw = macierz_sasiedztwa_listw, zero.policy = TRUE)$estimate["Global G statistic"]

for (i in 1:n_permutations) {
  variable_permuted <- sample(variable)
  permuted_getis <- globalG.test(variable_permuted, listw = macierz_sasiedztwa_listw, zero.policy = TRUE)
  G_permutations[i] <- permuted_getis$estimate["Global G statistic"]
}

p_value <- (sum(G_permutations >= getis_g_statistic) + 1) / (n_permutations + 1)


hist(G_permutations, main = "Rozkad permutacji statystyki Global G Getisa", 
     xlab = "Statystyka Getisa G z permutacji", 
     breaks = 30, col = "lightblue")
abline(v = getis_g_statistic, col = "red", lwd = 2)


print(paste("Statystyka Global G:", G))
print(paste("Warto oczekiwana E[G]:", E_G))
print(paste("Wariancja Var[G]:", Var_G))
print(paste("Statystyka Z (obliczona rcznie):", Z_calculated))
print(paste("Statystyka Z (z globalG.test):", getis_g$statistic))
print(paste("p-value dla testu permutacyjnego:", p_value))

```

## Macierz ssiedztwa rzdu 4

### Test Global G, Statystyka Z, Test permutacyjny 
```{r}

library(spdep)

variable <- test.sf$og贸em
getis_g <- globalG.test(variable, listw = macierz_odleglosci_sasiad4_listw, zero.policy = TRUE)
G <- getis_g$estimate["Global G statistic"]
E_G <- getis_g$estimate["Expectation"]
Var_G <- getis_g$estimate["Variance"]

# Obliczenie statystyki Z
if (Var_G > 0) {
  Z_calculated <- (G - E_G) / sqrt(Var_G)
} else {
  Z_calculated <- NA
  warning("Wariancja Var[G] jest ujemna lub zero, nie mo偶na obliczy statystyki Z.")
}

print("Wyniki testu Global G:")
print(getis_g)

print(paste("Statystyka Global G:", G))
print(paste("Warto oczekiwana E[G]:", E_G))
print(paste("Wariancja Var[G]:", Var_G))
print(paste("Statystyka Z (obliczona rcznie):", Z_calculated))
print(paste("Statystyka Z (z globalG.test):", getis_g$statistic))

set.seed(123)
n_permutations <- 10000
G_permutations <- numeric(n_permutations)
getis_g_statistic <- globalG.test(variable, listw = macierz_odleglosci_sasiad4_listw, zero.policy = TRUE)$estimate["Global G statistic"]

for (i in 1:n_permutations) {
  variable_permuted <- sample(variable)
  permuted_getis <- globalG.test(variable_permuted, listw = macierz_odleglosci_sasiad4_listw, zero.policy = TRUE)
  G_permutations[i] <- permuted_getis$estimate["Global G statistic"]
}

p_value <- (sum(G_permutations >= getis_g_statistic) + 1) / (n_permutations + 1)

print(paste("p-value dla testu permutacyjnego:", p_value))

hist(G_permutations, main = "Rozkad permutacji statystyki Global G Getisa", 
     xlab = "Statystyka Getisa G z permutacji", 
     breaks = 30, col = "lightblue")
abline(v = getis_g_statistic, col = "red", lwd = 2)

```


## Macierz ssiedztwa oparta na centroidach

### Test Global G, Statystyka Z, Test permutacyjny 

```{r}
variable <- test.sf$og贸em

getis_g <- globalG.test(variable, listw = macierz_centroid_listw, zero.policy = TRUE)

G <- getis_g$estimate["Global G statistic"]
E_G <- getis_g$estimate["Expectation"]
Var_G <- getis_g$estimate["Variance"]

if (Var_G > 0) {
  Z_calculated <- (G - E_G) / sqrt(Var_G)
} else {
  Z_calculated <- NA
  warning("Wariancja Var[G] jest ujemna lub zero, nie mo偶na obliczy statystyki Z.")
}

print(paste("Statystyka Global G:", G))
print(paste("Warto oczekiwana E[G]:", E_G))
print(paste("Wariancja Var[G]:", Var_G))
print(paste("Statystyka Z (obliczona rcznie):", Z_calculated))
print(paste("Statystyka Z (z globalG.test):", getis_g$statistic))

set.seed(123)
n_permutations <- 10000
G_permutations <- numeric(n_permutations)

getis_g_statistic <- globalG.test(variable, listw = macierz_centroid_listw, zero.policy = TRUE)$estimate["Global G statistic"]

for (i in 1:n_permutations) {
  variable_permuted <- sample(variable)
  permuted_getis <- globalG.test(variable_permuted, listw = macierz_centroid_listw, zero.policy = TRUE)
  G_permutations[i] <- permuted_getis$estimate["Global G statistic"]
}

p_value <- (sum(G_permutations >= getis_g_statistic) + 1) / (n_permutations + 1)

print(paste("p-value dla testu permutacyjnego:", p_value))

hist(G_permutations, main = "Rozkad permutacji statystyki Global G Getisa", 
     xlab = "Statystyka Getisa G z permutacji", 
     breaks = 30, col = "lightblue")
abline(v = getis_g_statistic, col = "red", lwd = 2)
```




```{r}

# Funkcja do testu permutacyjnego dla statystyki Morana
perform_moran_permutation_test <- function(variable, listw, n_permutations = 10000) {
  # Test Morana
  moran_result <- moran.test(variable, listw = listw, zero.policy = TRUE)
  I_observed <- moran_result$estimate["Moran I statistic"]
  E_I <- moran_result$estimate["Expectation"]
  Var_I <- moran_result$estimate["Variance"]
  
  # Obliczenie statystyki Z
  if (Var_I > 0) {
    Z_calculated <- (I_observed - E_I) / sqrt(Var_I)
  } else {
    Z_calculated <- NA
    warning("Wariancja Var[I] jest ujemna lub zero, nie mo偶na obliczy statystyki Z.")
  }
  
  # Permutacje
  set.seed(123)
  I_permutations <- numeric(n_permutations)
  for (i in 1:n_permutations) {
    variable_permuted <- sample(variable)
    permuted_moran <- moran.test(variable_permuted, listw = listw, zero.policy = TRUE)
    I_permutations[i] <- permuted_moran$estimate["Moran I statistic"]
  }
  
  # p-value z permutacji
  p_value <- (sum(I_permutations >= I_observed) + 1) / (n_permutations + 1)
  
  # Wizualizacja rozkadu permutacji
  hist(I_permutations, main = "Rozkad permutacji statystyki Morana", 
       xlab = "Statystyka Morana z permutacji", 
       breaks = 30, col = "lightblue")
  abline(v = I_observed, col = "red", lwd = 2)
  
  # Wyniki
  list(
    I_observed = I_observed,
    E_I = E_I,
    Var_I = Var_I,
    Z_calculated = Z_calculated,
    p_value = p_value
  )
}

cat("Macierz ssiedztwa rzdu 1:\n")
results_r1 <- perform_moran_permutation_test(test.sf$og贸em, listw = macierz_sasiedztwa_listw)
print(results_r1)

cat("\nMacierz ssiedztwa rzdu 4:\n")
results_r4 <- perform_moran_permutation_test(test.sf$og贸em, listw = macierz_odleglosci_sasiad4_listw)
print(results_r4)


cat("\nMacierz ssiedztwa oparta na centroidach:\n")
results_centroid <- perform_moran_permutation_test(test.sf$og贸em, listw = macierz_centroid_listw)
print(results_centroid)
```


Korelogram i wykres rozproszenia.

```{r}
wojewodztwa_labels <- c("ZACHODNIOPOMORSKIE", "LUBUSKIE", "DOLNOLSKIE", "WIELKOPOLSKIE", 
                        "POMORSKIE", "OPOLSKIE", "KUJAWSKO-POMORSKIE", "LSKIE", 
                        "DZKIE", "MAOPOLSKIE", "WARMISKO-MAZURSKIE", "MAZOWIECKIE", 
                        "WITOKRZYSKIE", "PODKARPACKIE", "PODLASKIE", "LUBELSKIE")


moran_plot <- moran.plot(dane, listw = macierz_sasiedztwa_listw, 
                         xlab = "Wartoci zmiennej", ylab = "Wartoci przestrzenne ssiad贸w",
                         main = "Wykres rozproszenia I Morana",
                         xlim = c(min(dane) - 0.1 * diff(range(dane)), max(dane) + 0.1 * diff(range(dane))),
                         ylim = c(min(lag.listw(macierz_sasiedztwa_listw, dane)) - 0.1 * diff(range(lag.listw(macierz_sasiedztwa_listw, dane))),
                                  max(lag.listw(macierz_sasiedztwa_listw, dane)) + 0.1 * diff(range(lag.listw(macierz_sasiedztwa_listw, dane)))))


text(dane, lag.listw(macierz_sasiedztwa_listw, dane), labels = wojewodztwa_labels, pos = 4, cex = 0.7)

moran_correlogram <- sp.correlogram(sasiedzi, test.sf$og贸em, order = 4, method = "I",
                                    style = "W", zero.policy = TRUE)
plot(moran_correlogram, main = "Korelogram I Morana ")

```
